臺灣臺中地方法院刑事判決　　　　　　　95年度易字第3765號
公　訴　人　臺灣臺中地方法院檢察署檢察官
被　　　告　甲○○
選任辯護人　莫詒文律師
上列被告因詐欺案件，經檢察官提起公訴（95年度偵緝字第2089
號），本院判決如下：
    主    文
甲○○幫助意圖為自己不法之所有，以詐術使人將本人之物交付
，處有期徒刑陸月，如易科罰金，以銀元參佰元即新臺幣玖佰元
折算壹日。
    犯罪事實
一、甲○○依一般社會之通見，明知不法詐騙犯罪集團，經常以
    電話誘騙被害人前至金融機構匯錢至其所使用之人頭帳戶，
    而詐取被害人財物，並以掩飾其詐欺之犯罪所得，並藉此逃
    避檢警人員之追緝，且此等犯罪類型於社會中亦早已屢見不
    鮮，而已預見向其購買帳戶存摺、印章、金融卡（包括密碼
    ）等物之真實姓名年籍不詳之人，有可能以其帳戶作為此類
    詐財之不法所用，竟仍不違其本意，而基於幫助他人犯罪之
    不確定故意，於民國九十四年一月十日至同年月十八日之間
    某日，在不詳地點，將其於九十四年一月十日，在臺中市○
    ○區○○路二段五十一號日盛國際商業銀行臺中分行，申請
    開立帳號00000000000000號金融帳戶（下稱
    日盛銀行帳戶）之存摺、印章、提款卡（包括密碼）提供予
    姓名、年籍不詳但已成年之詐欺集團成員使用，以此方式幫
    助該詐欺集團使用前開金融帳戶詐騙他人匯款之用。嗣該詐
    騙集團成員隨即意圖為自己不法之所有，於九十四年三月十
    五日下午一時三十分許，佯裝為乙○○之友人「楊培琳」，
    以電話向乙○○謊稱急需週轉借錢，使乙○○誤信為真而陷
    於錯誤，遂於同日下午二時二分，以ATM自動櫃員機匯款新
    臺幣（下同）五萬元至甲○○上開日盛銀行帳戶。上揭詐欺
    所得之款項於匯入甲○○帳戶後，隨即由該詐欺集團成員領
    出。其後乙○○經與友人聯絡後驚覺有異，遂報警而循線查
    悉上情。
二、案經乙○○訴由臺中市警察局第四分局報告臺灣臺中地方法
    院檢察署檢察官偵查起訴。
    理    由
一、訊據被告甲○○固坦承上開日盛銀行帳戶為其所申請開立之
    事實不諱，然矢口否認有何幫助詐欺取財犯行，辯稱：其申
    請上開日盛銀行帳戶後，即未曾使用，並於九十四年一月十
    六日出國，直至同年二月四日始返國，同年四月十一日伊欲
    使用該帳戶時，始發現該帳戶之存摺、印章、金融卡（包括
    密碼）遺失，並於同日向日盛銀行以電話掛失，故上開日盛
    銀行帳戶之存摺、金融卡及密碼，確實係遺失，伊並未提供
    帳戶之存摺、金融卡及密碼予詐騙集團成員云云。惟查：上
    開日盛銀行帳戶為被告所開立乙節，除據被告自承不諱外，
    並有日盛銀行九十五年一月三日日盛銀臺中字第九五○○五
    號函附之開戶申請書一紙在卷可佐，又被告所開立之上開日
    盛銀行帳戶，被詐騙集團成員利用作為向被害人乙○○詐欺
    取財之入帳帳戶及被害人乙○○遭詐騙後確有匯款五萬元至
    上開存款帳戶等情，亦據被害人乙○○於本院審理時具結證
    述綦詳，並有萬泰商業銀行George & Mary現金卡明細對帳
    單、萬泰商業銀行自動櫃員機交易明細表各一份及被告系爭
    日盛銀行帳戶之客戶歷史交易查詢單一件附卷可稽。至被告
    雖以上揭情詞置辯，然查，被告於偵查中先陳稱：「該帳戶
    於九十四年十月遭竊，地點在臺中市○○街，當時我人在大
    陸，是透過母親得知。」，然經檢察官訊以是否曾於遭竊後
    報案時，被告否認報案，並立刻改稱：「帳戶相關資料可能
    是公司搬家時遺失，當時母親先將公司內的東西整理好帶回
    住處，至於該帳戶是在公司或是我母親的住處不見的，我並
    不清楚。」云云（詳見臺灣臺中地方法院檢察署九十五年度
    偵緝字第二○八九號卷第三頁）；嗣後於臺灣臺中地方法院
    檢察署檢察官第二次訊問時，又改稱：「九十四年十月公司
    搬家時遺失的是另一本帳簿，日盛銀行的存簿、印章、提款
    卡，是我在九十四年四月十一日要坐車去臺北時，放在公事
    包內，在統聯客運上遺失的，當天有用電話掛失。」云云（
    詳見臺灣臺中地方法院檢察署九十五年度偵緝字第二○八九
    號卷第十二頁），並庭呈日盛銀行臺中分行出具之IC卡使用
    狀況查詢表一張以為憑證，而被告以電話掛失上開帳戶之時
    間為九十四年四月十一日，此有日盛銀行九十五年十月二十
    四日日盛銀臺中字第九五○五七六號函可參，則被告既曾掛
    失其日盛銀行帳戶，對於自己掛失之舉及掛失原因應留下深
    刻印象，又豈會對於日盛銀行帳戶何時及何原因遺失一節，
    前後供述不一；而被告於臺灣臺中地方法院檢察署檢察官第
    三次訊問時，又稱：「（你可否確定你在發現不見時，當天
    就去掛失？）是。我發現不見的當天，即是我遺失的當天。
    」云云，然經檢察官訊問為何被害人被騙的時間在掛失之前
    時，隨即改稱：是在要使用時才發現不見云云，參以該次訊
    問，已是被告於該月份（九十五年十月）第三次因該詐欺案
    件至地檢署應訊，被告對於相關經過情形應已確實仔細回想
    ，又豈會誤稱：遺失當天即已報失云云，而由被告先稱帳戶
    係遭竊，經檢察官訊以是否曾於遭竊後報案時，即改稱係遺
    失；又另稱該帳戶於遺失當日即已報失，經檢察官訊問為何
    被害人被騙的時間在掛失之前時，旋又改稱係事後發現遺失
    ，此顯非被告記憶力不佳所致，而係被告一再模糊本案日盛
    銀行帳戶去處，以求卸責之所為；另佐以被告於本院審理時
    陳稱：伊習慣將提款卡密碼寫在提款卡的角落云云，於偵查
    中則陳稱日盛銀行之印章與存摺放在一起，故一起失竊云云
    ，然提款卡之所以需要設定密碼，目的即在避免非持卡人以
    非法方法取得提款卡時任意使用該提款卡，故應避免將密碼
    與提款卡放置一處，又存摺需搭配印章一同使用，故亦應將
    存摺及印章分開放置，此均為一般社會大眾所知悉，被告年
    近四十，且長年往來於二岸之間經商，社會歷練豐富，又豈
    會對此毫無所悉，而有如此不智之舉；再參以被告於本院審
    理時一再辯稱：其日盛銀行帳戶係在公司失竊云云，然其經
    常往來大陸，大部分時間均不在公司，且公司亦有遭竊之紀
    錄，其自可將存摺放置家中，又何需使上開存摺、印章及提
    款卡（包括密碼）等物品處於隨時可能遭竊之狀態？是被告
    上開所辯，再再與常理有違，顯不足採，上開帳戶顯係被告
    提供予他人使用無疑，再衡諸常情，今日一般人至金融機關
    如銀行、郵局等開設帳戶使用，係極為方便容易且迅速之事
    ，苟有使用金融存款帳戶之正當用途，自以使用其本人或可
    信賴之親友申請之帳戶，最為便利安全，且苟非具意圖以他
    人帳戶從事不法用途，並藉以逃避查緝，自無使用他人帳戶
    之理。是依一般人通常之知識、經驗，均應知任意提供自己
    帳戶予無信賴關係之他人使用，易致他人藉該帳戶取得不法
    犯罪所得，且欲以之隱匿帳戶內資金之實際取得人之身分；
    又被告係年近四十歲之成年人，且長年往來於二岸之間經商
    ，社會歷練豐富，對此自難諉為不知。又近來以「刮刮樂」
    等名義詐欺取財之犯罪類型層出不窮，該等犯罪，多數均係
    利用他人帳戶作為詐欺所得財物之出入帳戶，並經媒體廣為
    披載，被告對此當無不知之理，則縱使並不確知所提供之帳
    戶，係遭他人用以對被害人乙○○詐欺取財，亦無法確知取
    得帳戶之人係以何種方法於何時地為詐欺取財之具體內容，
    惟對於其所提供之上揭帳戶，將遭人作為詐欺取財犯行所得
    財物匯入及提領之工具使用，應有概括之認識，且可預見其
    發生，竟仍同意提供，顯對帳戶供他人取得不法犯罪所得之
    用，亦不違背其本意，且其無確信帳戶不至遭利用為犯罪之
    用，仍將帳戶提供他人，足認被告實有幫助他人犯罪之不確
    定故意。本件事證業臻明確，被告有幫助詐欺取財犯行，至
    堪認定。又查被告系爭日盛銀行帳戶於九十四年一月十日以
    一百元開戶後，同年月十二日隨即領出，自同年月十八日起
    即有不明匯款匯入後，隨即遭人提領之事實，與時下一般詐
    欺集團之取款方式相同，茲認定被告係於開戶後，至同年月
    十八日止有提供系爭日盛銀行帳戶之存摺等物供詐欺集團使
    用之犯行時間，併予敘明。
二、被告行為後，刑法及刑法施行法業於九十四年二月二日經總
    統以華總一義字第０九四０００一四九０一號令修正公布，
    並於九十五年七月一日施行。按行為後法律有變更者，適用
    行為時之法律，但行為後之法律有利於行為人者，適用最有
    利於行為人之法律，現行刑法第二條第一項定有明文。此條
    規定乃與刑法第一條罪刑法定主義契合，而貫徹法律禁止溯
    及既往原則，係規範行為後法律變更所生新舊法律比較適用
    之準據法，是刑法第二條本身雖經修正，但刑法第二條既屬
    適用法律之準據法，本身尚無比較新舊法之問題，應一律適
    用裁判時之現行刑法第二條規定以決定適用之刑罰法律，先
    予辨明。又以本次刑法修正之比較新舊法，應就罪刑有關之
    共犯、未遂犯、想像競合犯、牽連犯、連續犯、結合犯，以
    及累犯加重、自首減輕暨其他法定加減原因（如身分加減）
    與加減例等一切情形，本於統一性及整體性原則，綜其全部
    罪刑之結果而為比較，亦有最高法院九十五年度第八次刑庭
    會議決議可資參照。經查：
（一）被告行為後，罰金罰鍰提高標準條例第二條業已刪除，而
      刑法第四十一條第一項前段關於易科罰金之折算標準已由
      舊法之銀元一百元、二百元、三百元修正為新臺幣一千元
      、二千元、三千元，因屬科刑規範事項之變更，其折算標
      準為裁判時所應諭知，自有就新舊法規定比較之必要，經
      比較新舊法結果，被告行為後之新法並未較有利於被告，
      是依刑法第二條第一項前段之規定，本件應適用被告行為
      時之舊法即依修正前刑法第四十一條第一項前段、修正前
      罰金罰鍰提高標準條例第二條之規定，諭知以銀元三百元
      折算一日為易科罰金之折算標準，並依上開規定諭知易科
      罰金之折算標準。
（二）被告行為後，刑法第三十三條第五款業於九十四年二月二
      日以華總一義字第０九四０００一四九０一號令修正公布
      ，並自九十五年七月一日起施行；修正後刑法第三十三條
      第五款規定「罰金：新臺幣一千元以上，以百元計算之。
      」，與修正前刑法第三十三條第五款規定「罰金：一元以
      上。」不同。比較新舊法結果，以舊法較有利於行為人，
      新法並無對被告較為有利之情形，故依刑法第二條第一項
      前段規定，本案關於刑法第三百三十九條第一項前段之法
      定刑罰金部分，自應適用行為時之法律即修正前刑法第三
      十三條第五款規定決定其罰金部分之法定刑。
（三）再查被告行為後，業已增訂刑法施行法第一條之一，並規
      定：「中華民國九十四年一月七日刑法修正施行後，刑法
      分則編所定罰金之貨幣單位為新臺幣。九十四年一月七日
      刑法修正時，刑法分則編未修正之條文定有罰金者，自九
      十四年一月七日刑法修正施行後，就其所定數額提高為三
      十倍。但七十二年六月二十六日至九十四年一月七日新增
      或修正之條文，就其所定數額提高為三倍」，是就現行刑
      法中，有關於罰金刑處罰之規定，即有就新舊法比較之必
      要，惟經比較增訂之刑法施行法第一條之一與被告行為時
      之罰金罰鍰提高標準條例第一條前段、現行法規所定貨幣
      單位折算新臺幣條例第二條結果，二者規定適用之結果並
      無不同，則本件即依被告行為時之舊法即依罰金罰鍰提高
      標準條例第一條前段為法條適用之依據，附此敘明。
（四）綜合上述修正前後刑法第四十一條第一項前段、第三十三
      條第五款及刑法施行法第一條之一適用情形綜合比較結果
      ，修正後刑法及刑法施行法之規定並非較有利於被告，參
      酌修正後刑法第二條第一項前段、但書規定之「從舊從輕
      」原則，本案應適用修正前刑法及罰金罰鍰提高標準條例
      第一條前段為法條適用之依據。
（五）另按行為後刑法條文經修正，惟無有利、不利情形（如刑
      法第十五條、第三十條之文字修正，第五十五條但書、第
      五十九條實務見解之明文化、第二十六條未遂犯得減輕其
      刑之規定移列第二十五條等），應適用裁判時法（最高法
      院九十五年度第二十一次刑庭會議決議可資參照），故關
      於上述情形，應逕適用本案裁判時修正後之刑法，尚無比
      較新舊法之必要，附此敘明。
三、查被告提供其所申辦之日盛銀行帳戶之存摺、印章、金融卡
    及密碼予詐欺集團成員以為詐欺取財所用，係基於幫助他人
    詐欺取財之不確定故意，且所為屬詐欺取財罪構成要件以外
    之行為，核其所為則係犯刑法第三十條第一項前段及同法第
    三百三十九條第一項之幫助詐欺取財罪。被告幫助詐欺集團
    成員犯詐欺取財罪，為從犯，應依刑法第三十條第二項之規
    定，按正犯之刑度，減輕其刑。爰審酌被告提供帳戶供他人
    非法使用，使詐騙集團之成員易於得手，助長詐欺之犯罪風
    氣，嚴重危害社會治安，然其本身未實際參與本件詐欺取財
    之犯行，責難性較小，暨被告於本院審理時矢口否認犯行，
    毫無悔意之犯罪後態度等一切情狀，量處如主文所示之刑，
    並依修正前刑法第四十一條第一項前段及修正前罰金罰鍰提
    高標準條例第二條之規定，諭知易科罰金之折算標準，以資
    懲儆。
據上論斷，依刑事訴訟法第二百九十九條第一項前段，刑法第二
條第一項前段、第三百三十九條第一項、第三十條第一項前段、
第二項、修正前刑法第四十一條第一項前段，罰金罰鍰提高標準
條例第一條前段、修正前罰金罰鍰提高標準條例第二條，現行法
規所定貨幣單位折算新臺幣條例第二條，判決如主文。
中　　華　　民　　國　　96　　年　　2 　　月　　7 　　日
                  刑事第十庭    審判長法　官　賴妙雲
                                      法　官  黃家慧
                                    　法　官　黃炫中
上正本證明與原本無異。
如不服本判決，應於送達後十日內向本院提出上訴狀（須附繕
本），上訴於台灣高等法院台中分院。
                                      書記官  黃珮華
中　　華　　民　　國　　96　　年　　2 　　月　　7 　　日
附錄論罪科刑法條
中華民國刑法第三百三十九條
 (普通詐欺罪)
意圖為自己或第三人不法之所有，以詐術使人將本人或第三人之
物交付者，處五年以下有期徒刑、拘役或科或併科一千元以下罰
金。
以前項方法得財產上不法之利益或使第三人得之者，亦同。
前二項之未遂犯罰之。
